【裁判字號】    96,建,14
【裁判日期】    970725
【裁判案由】    給付承攬報酬
【裁判全文】
臺灣士林地方法院民事判決                96年度建字第14號
原      告  芫鴻室內裝修有限公司
法定代理人  丁○○
訴訟代理人  盧之耘律師
複代理人    乙○○
                        之1
訴訟代理人  戊○○
被      告  照慶營造股份有限公司
法定代理人  甲○○
上列當事人間請求給付承攬報酬事件，本院中華民國97年7 月4
日言詞辯論終結，判決如下：
    主  文
被告應給付原告新臺幣拾萬零壹佰柒拾元及自民國九十六年二
月七日起至清償日止，按年息百分之五計算之利息。
原告其餘之訴駁回。
訴訟費用新臺幣柒仟玖佰拾元由被告負擔五分之二，餘由原告
負擔。
本判決於原告以新臺幣壹拾萬元供擔保後，得假執行。但被告如
以新臺幣拾萬零壹佰柒拾元為原告預供擔保，得免為假執行。
原告其餘假執行之聲請駁回。
    事  實  及  理  由
一、原告起訴主張：被告照慶營造股份有限公司（下稱被告照慶
    公司）於民國94年12月間，將其所承接、丙○○為定作人、
    位於臺北縣新店市○○路16巷1 號之裝潢工程，委由原告芫
    鴻室內裝修有限公司（下稱原告芫鴻公司）承攬裝潢，工程
    款為新臺幣（下同）420 萬元。嗣於施作過程中陸續追加裝
    潢工程，於95年9 月13日確認追加工程款共計165 萬元，分
    三期給付，分別為95年9 月25日給付50萬元、同年11月2 日
    給付55萬元、12月1 日給付60萬元。原告業已依約施作並完
    成承攬工程，被告照慶公司則依照上開追加協議書，簽發95
    年9 月26日及同年11月7 日為發票日，金額共計92萬元之支
    票10紙交付原告兌領，以為支付第1 、2 期工程款，然上開
    追加尾款73萬元則拒不給付，屢經原告催討，被告均置之不
    理，而屋主丙○○所提出之「未完成及須改進工程」，除第
    2 點及※2 部分外，係屬原告承包範圍，惟均屬保固維修事
    項，且屋主丙○○通知被告應維修後，被告均未通知原告，
    原告知悉前開事項後，即於96年7 月26日前往勘查並進行維
    修工作，並於96年8 月20日完成維修改進工作，又被告所述
    其給付30萬元支票與原告之下包水電商，與系爭工程無涉，
    且原告所積欠下包水電商之款項亦僅有8 萬餘元，爰依民法
    第505 條規定請求被告給付73萬元及利息等語。並聲明：(一)
    被告應給付原告73萬元及自起訴狀繕本送達翌日起至清償日
    止按年息5 ％計算之利息。(二)願供擔保請准宣告假執行。
二、被告則以：因原告施工進度遲緩，逾期未於95年10月31日前
    完工，導致屋主丙○○先生仍以工程延宕為由拒絕給付被告
    「追加款協議書」之尾款60萬元，並欲向被告請求逾期之損
    害賠償，被告自得依兩造工程契約第18條之約定，請求原告
    按日給付自95年11月1 日起至97年5 月31日止總工程費用千
    分之一共309 萬6,000 元之逾期罰款，並以此請求權主張抵
    銷。又因原告不履行合約，導致被告為求工程順利代原告交
    付其下包水電行30萬元之支票，原告亦應返還前開30萬元予
    原告，原告並以此返還請求權主張抵銷云云資為抗辯，並聲
    明：原告之訴及其假執行之聲請均駁回，如受不利判決，願
    供擔保請准宣告免為假執行。
三、兩造不爭執之事項：
  (一)被告公司於94年12月間，將其所承接、丙○○為定作人、位
    於臺北縣新店市○○路16巷1 號之裝潢工程，委由原告公司
    承攬裝潢，工程款為420 萬元。嗣於施作過程中陸續追加裝
    潢工程，於95年9 月13日確認追加工程款共計165 萬元。
  (二)被告公司尚餘追加工程尾款73萬元未給付與原告公司。
  (三)丙○○尚餘工程尾款60萬元尚未給付與被告公司。
  (四)丙○○有代被告公司墊款6萬元。
  (五)被告有代原告給付原告之下包水電商30萬元。
四、得心證之理由：本件原告主張其已依約完工之事實，為被告
    所否認，而以前開情詞置辯，是本件兩造之爭點，即在於：
    (一)原告是否逾期完工？如是，被告主張依據兩造工程合約第
    18條，原告應給付自95年11月1 日起至97年5 月31日止之逾
    期罰款309 萬6,000 元，以此逾期違約金請求權主張抵銷，
    有無理由？(二)被告代原告給付原告之下包水電商30萬元，則
    被告主張原告應返還前開30萬元並主張抵銷，有無理由？茲
    論述如下：
  (一)原告是否逾期完工？如是，被告主張依據兩造工程合約第18
    條，原告應給付自95年11月1 日起至97年5 月31日止之逾期
    罰款309 萬6,000 元，以此逾期違約金請求權主張抵銷，有
    無理由？
  1.兩造工程合約第5 條雖約定：「一、開工日期：乙方應於民
    94 年12 月1 日正式開工。二、完工期限：全部工程限95年
    3 月15日完工。」，然因嗣後陸續追加工程，兩造及證人丙
    ○○於95年9 月13日另簽署追加款協議書，該協議書第2 項
    則約定：「所有工程未完成及改進部分需於95年10月31日前
    完成，由芫鴻室內裝修有限公司負責完工。」，故兩造所約
    定之最後完工期限應為95年10月31日，應先敘明。
  2.按當事人主張有利於己之事實者，就其事實有舉證之責任，
    民事訴訟法第277 條前段定有明文。本件原告主張其已依約
    如期完工之事實，既為被告所否認，自應由原告就此有利於
    己之事實負擔舉證責任。經查：據證人丙○○到庭證稱：9
    月13日追加成165 萬元，當時就約定在10月31日要完成，臺
    北縣汐止市○○路16巷1 號之裝潢工程尚未完工，迄於96年
    7 月24日尚有如本院卷第59頁所示之未完成及需改進工程未
    處理，而迄於97年4 月1 日前，尚未處理前開未完成及須改
    進工程表第4 點二樓主臥室盥洗間漏水，其餘部分則已處理
    好，另外尚有頂樓加蓋的棚子、1 樓客廳旁儲藏室的管線、
    2 樓主臥室盥洗間的窗戶、3 樓盥洗室的窗戶、3 樓卡拉ok
    房間的天花板燈縫有滲漏水，前開滲漏水部分只有頂棚是追
    加的部分，其他都是原有工程。被告公司到目前為止都沒有
    正式點交，其不得不強行進住，按照鬼月不搬家的習俗，95
    年鬼月（國曆8 月）前先把盤子、碗、爐子搬進去，95年12
    月才開始搬家具進去，但當時還沒有全部完成，被告陸陸續
    續又施作，主體已經完成，只剩下零星的工程電話線、置物
    箱等等，以及追加要做的部分未施作。96年2 月初農曆年前
    人才搬進去等語（本院卷第57頁、115 、176-178 頁），而
    證人丙○○確於95年12月31日發函予被告公司催告其完成剩
    餘工程，有通知1 件在卷可稽（本院卷第49頁）。又原告對
    於證人丙○○所提前開未完成及需改進工程表中「一一樓陽
    台水管漏水。三二樓監視器故障。四二樓主臥室盥洗間漏水
    。五三樓盥洗間水箱把手不能回跳—漏水。六三樓花台無法
    排水。七三樓電梯間電燈爆炸（有人受割傷，因線路省工使
    用220 Ｖ電）。八樓頂水塔無作用。九車庫鐵捲門煞車一直
    未檢修。十車庫頂牆壁癌。十一車庫停電時無法使用手操作。
    十二室外花圃無法排水。十三二樓廚房排煙外管遇雨即響（聲音
    很大）。十四外牆水管包覆。十五熱水器漏水（水電工曾檢修未
    完全修好）。※1 大門車庫母鑰匙至今未送還。」，則表示
    確係其所承包範圍（本院卷第67頁）。原告既未舉證證明其
    完工交付之日期，而由前開通知觀之，迄於96年12月31日系
    爭工程尚未全部完工，而96年農曆除夕為2 月17日，證人丙
    ○○既於95年2 月初農曆年前已遷入居住，應可推認於96年
    1 月底，系爭工程已處於完工得居住之狀態，至證人丙○○
    所述前開未完成及需改進工程表所示項目，要屬工程之瑕疵
    範疇。
  3.按因可歸責於承攬人之事由，致工作逾約定期限始完成，或
    未定期限而逾相當時期始完成者，定作人得請求減少報酬或
    請求賠償因遲延而生之損害，民法第502 條第1 項定有明文
    。次按約定之違約金過高者，法院得減至相當之數額，民法
    第252 條定有明文。至於是否相當，即須依一般客觀事實，
    社會經濟狀況及當事人所受損害情形，以為斟酌之標準。又
    約定之違約金苟有過高情事，法院即得依此規定核減至相當
    之數額，並無應待至債權人請求給付後始得核減之限制。此
    項核減，法院得以職權為之，亦得由債務人訴請法院核減。
    最高法院79年台上字第1612號、第1915號判例可資參照。依
    兩造工程合約第18條約定：「乙方倘不依照合約規定期限完
    工，應向甲方按逾期之日數，每日賠償甲方損失總工程費千
    分之1 ，但係天災人禍非人力所能抗拒之原因，或完全屬於
    甲方之原因經甲方認為確實者，得免去賠償損失金之一部或
    全部。」，系爭工程含追加部分總工程款為585 萬元，每日
    千分之一則為5,850 元，如依前開約定計算，被告公司得請
    求原告公司賠償之遲延違約金為538,200 元（計算式如下：
    5,850,000 ×0.001 × (30+31+31) ＝538,200） 。然據證
    人丙○○到庭證稱：扣除代墊款6 萬元後，其最多再給付被
    告公司30萬元，但要把其97年7 月4 日陳報狀上第五項的8
    點瑕疵及剪刀門一扇、鐵窗2 個、遮雨棚5 個弄好，還要給
    我保固證明書，如果沒有弄好，我就要再請求其他的賠償等
    語（本院卷第156 頁、178 頁）。是本院審酌實際上被告公
    司可能受損之情形，認其所約定之遲延賠償違約金過高，爰
    予以酌減，認應按日以總工程款萬分之六點五計算為相當。
    是被告公司得請求原告公司給付之逾期罰鍰為349,830 元（
    5,850,000 ×0.00065 × (30＋31＋31) ＝349,830） 。
  (二)被告代原告給付原告之下包水電商30萬元，則被告主張原告
    應返還前開30萬元並主張抵銷，有無理由？
    按就債之履行有利害關係之第三人為清償者，於其清償之限
    度內承受債權人之權利，但不得有害於債權人之利益。民法
    第312 條定有明文。本件原告為履行其對於被告之系爭工程
    合約，將部分工程轉包其下包水電商施作，則該下包水電商
    對被告而言，乃次承攬人，如因原告未付款予下包水電商，
    致下包水電商拒絕施工，將使系爭工程延宕，對原告有相當
    之利害關係，是被告應屬有利害關係之第三人。惟原告自陳
    其僅積欠下包水電商8 萬餘元之工程款，是被告雖給付原告
    之下包水電商30萬元，然其並未能證明原告所積欠下包水電
    商之債務確為30萬元，故被告所得承受下包水電商之債權僅
    有8 萬元，故被告依民法第312 條規定，得請求原告給付8
    萬元。
  (三)按二人互負債務，而其給付種類相同，並均屆清償期者，各
    得以其債務，與他方之債務，互為抵銷，民法第334 條第1
    項定有明文。本件原告對於被告之工程款債權73萬元，被告
    對於原告之逾期違約金債權349,830 元、所承受下包水電商
    之8 萬元債權，均屬金錢之債，給付種類相同，且均屆清償
    期，是經抵銷後，被告尚應給付原告300,170 元（計算式如
    下：730,000-349,830-80,000=300,170）。從而，原告依據
    承攬契約之法律關係請求被告給付300,170 元及自起訴狀繕
    本送達翌日即96年2 月7 日起至清償日止按年息5 ％計算之
    利息，為有理由，應予准許。逾此部分之請求，即屬無據，
    應予駁回。
五、本件兩造陳明願供擔保請准宣告及免為假執行，就原告勝訴
    部分，經核均無不合，爰分別酌定相當擔保金額准許之。
六、本件為判決之基礎已臻明確，兩造其餘攻擊防禦方法核與本
    件判決結果不生影響，爰不予一一論述，附此敘明。
七、本院依職權定本件訴訟費用額為7,930 元（第一審裁判費7,
    930 元、），應由被告負擔5分之2 ，餘由原告負擔。
八、訴訟費用負擔之依據：民事訴訟法第79條、第87條第1項。
中    華    民    國    97    年    7     月    25    日
                  民事第一庭  法  官  藍雅清
以上正本證明與原本無異。
如對本判決上訴，應於判決送達後20日內向本院提出上訴狀。
中    華    民    國    97    年    7     月    30    日
                              書記官  蘇意絜


司法院資訊處製作；財團法人民間司法改革基金會備份。
